【裁判字號】    98,交聲,59
【裁判日期】    980212
【裁判案由】    聲明異議
【裁判全文】
臺灣彰化地方法院交通事件裁定          98年度交聲字第59號
移
異 議 人 即
受 處 分 人  甲○○
上列異議人即受處分人因違反道路交通管理處罰條例案件，對於
交通部公路總局臺中區監理所彰化監理站民國97年12月12日所為
之處分（原處分案號：彰監四字第裁64—Z00000000 號），聲明
異議，本院裁定如下：
    主  文
異議駁回。
    理  由
一、原處分意旨略以：異議人即受處分人（下稱異議人）甲○○
    於民國（下同）97年4 月3 日上午10時8 分許，駕駛車牌號
    碼A6-3257 號自用一般小貨車，行經臺76線東向24.9公里處
    因「汽車行駛快速公路速度超過規定最高速限（未滿20公里
    ）」之違規，為國道公路警察局第三警察隊警員以公警局交
    字第Z00000000 號舉發違反道路交通管理事件通知單依法舉
    發，並於97年12月12日經原處分機關依道路交通管理處罰條
    例第33條第1 項第1 款、第63條第1 項第1 款之規定，以彰
    監四字第裁64—Z00000000 號裁決書，裁處罰鍰新臺幣（下
    同）4,500 元，並記違規點數1 點，於法應無不合等語。
二、聲明異議意旨略以：(1)舉發通知單未經合法送達，原處分機
    關逕行裁決於法有違；(2)原處分機關對異議人超速之違規事
    實應負舉證責任，其未能提出科學證據為證，應對異議人為
    有利之認定，爰依法聲明異議，請求撤銷原處分等語。
三、按汽車行駛於高速公路、快速公路或設站管制之道路，不遵
    使用限制、禁止、行車管制及管理事項之管制規則而有行車
    速度超過規定之最高速限之行為者，處汽車駕駛人3,000 元
    以上6,000 元以下罰鍰，並計違規點數1 點，道路交通管理
    處罰條例第33條第1 項第1 款、第63條第1 項第1 款分別定
    有明文。
四、關於舉發通知單送達合法性部分：
  (一)按「行為人有本條例之情形者，應填製舉發違反道路交通管
    理事件通知單，並於被通知人欄予以勾記，其通知聯依下列
    規定辦理：一當場舉發者，應填記駕駛人或行為人姓名、性
    別、出生年月日、地址、身分證統一編號及車主姓名、地址
    、車牌號碼、車輛種類。被查獲之駕駛人或行為人為受處分
    人時，應於填記通知單後將通知聯交付該駕駛人或行為人簽
    名或蓋章收受之；拒絕簽章者，仍應將通知聯交付該駕駛人
    或行為人收受，並記明其事由及交付之時間；拒絕收受者，
    應告知其應到案時間及處所，並記明事由與告知事項，視為
    已收受。」，違反道路交通管理事件統一裁罰基準及處理細
    則第11條第1 項第1 款定有明文。
  (二)異議人固坦認於前揭時、地，有駕駛上開自用一般小貨車行
    駛於道路，並為警攔停舉發而拒絕簽收舉發通知單一情，惟
    否認舉發通知單送達合法性。查本案異議人甲○○經員警當
    場舉發而拒簽拒收舉發通知單之過程，業據證人即本案舉發
    警員賴建麟於本院訊問中具結證稱：「（若受處分人拒絕收
    受，你是否知道應如何處理才視為已收受？）通常會告知違
    規事實，並告知若拒絕簽收也會視同已送達。至於紅單，是
    拿給受處分人簽收，但不簽，所以受處分人應該有看過。一
    般拒絕收受的應到案日期是違規後的15天，若寄發是要寄發
    後30日。」、「（若拒絕簽收時，你們是否會告知應到案日
    期？）我們都會告知，而且紅單也有給受處分人看，即使受
    處分人拒絕收受，他也有看到紅單。」等語明確（參本院98
    年2月3日訊問筆錄第3、4頁）。本院審酌證人賴建麟職司警
    察，為維持交通秩序，依法執行職務，立場應屬客觀公正，
    且證人與異議人並無恩怨，應明白作證具結後，應據實陳述
    之義務及如有偽證應受處罰之嚴重後果，應無甘冒刑事訴追
    之危險，故意為上揭虛偽不實之證述，證人賴建麟上揭證言
    內容，應屬真實可信，是證人賴建麟既已交付舉發通知單並
    當場告知異議人甲○○其違規事實、法條、應到案日期及逾
    期繳納會加罰等相關事項，依前開法條規定，本案舉發通知
    單應視為完成送達程序，不因異議人拒絕收受舉發通知單而
    異其效力，從而異議人甲○○辯稱伊沒有收到紅單云云，顯
    屬事後卸責之詞，不足採信。
五、關於違規事實認定部分：
  (一)就道路交通管理處罰條例其中關於違規舉發之規範體系觀之
    ，約可區分為三種情形：(1)當場攔停舉發；(2)民眾檢舉；(3)
    逕行舉發。且行政機關在不同情形下負擔之舉證責任程度亦
    有不同。詳言之，在(1)情形下，係由交通勤務警察或依法令
    執行交通稽查人員當場攔停舉發（請參考第7 條第1 項之規
    定）之情形，因可得確定受處分人確實在場，故有執行舉發
    之交通稽查人員可充作人證（倘人民對於處分不服，並對於
    舉發事實存有爭議，而聲明異議，證人有具結作證之義務，
    其證言之真實性受到刑事偽證處罰之確保，並由法院訊問以
    查其真偽），即認為行政機關已盡舉證之責；而在(2)情形下
    ，因民眾畢竟非執法人員，對違規事實的判斷或相關證據資
    料之蒐集或處理不具公信力，故由民眾敘明違規事實或檢具
    違規證據資料，向公路主管或警察機關檢舉違規後，仍需經
    公路主管機關或警察機關查證，確認屬實後始可舉發（請參
    考第7 條之1 之規定），此時才認為行政機關已盡舉證責任
    ；至於在(3)之情形，由於並非由交通勤務警察或依法令執行
    交通稽查人員當場攔停，而係對汽車所有人逕行舉發，故要
    求行政機關舉證之責任相對嚴格，在立法政策上，除汽車駕
    駛人之行為有闖紅燈或平交道、搶越行人穿越道、違規
    停車而駕駛人不在場、不服指揮稽查而逃逸，或聞消防車
    、救護車、警備車、工程救險車之警號不立即避讓、違規
    停車或搶越行人穿越道，經各級學校交通服務隊現場導護人
    員簽證檢舉等特殊之情形，例外特許得僅據交通稽查人員或
    檢舉人之證詞，即認行政機關已盡舉證之責外，其他違規行
    為均須以科學儀器取得證據資料，且有當場不能或不宜攔截
    製單舉發等情形，始得為逕行舉發（請參考第7 條之2 之規
    定）。
  (二)查證人即舉發員警賴建麟於前揭調查程序中復證稱：「（巡
    邏勤務是定點或如何測速有超速情形？）我們是用雷達測速
    器，這是掛在警車後車窗的窗戶上。」、「（可否描述當日
    開單的經過？）本案事發已久，我已經忘記了。但本件雷達
    測速器有經濟部的合格檢驗證明。而且我們也應該會給他看
    測速的數據。」、「（你們如何給受處分人看超速的數據？
    ）我們是攔停後，先告知超速，開巡邏車過去給受處分人看
    雷達測速器上面所顯示的數據。這是我們的標準規範，所以
    每件我們都會如此作。」等語（參前揭訊問筆錄第2、3頁）
    ，參酌員警執行公務時，本身即受有行政懲處責任之監督，
    且其到庭具結作證，更係以刑事責任擔保其證言之真實性，
    本件舉發員警既已到庭就舉發情形證述綦詳，並無何違常理
    之處，而其與異議人並不認識，彼此間亦無任何嫌隙，當不
    至甘冒涉犯偽證罪之風險，蓄意構陷異議人，本院就其前開
    證言又查無顯著瑕疵或與事實不符之處，其證述應值採信。
    而本件舉發異議人上開車輛超速案件所使用之雷達測速儀，
    係24.150CHz非照相式規格、MPH廠牌、型號為PYTHONK99060
    9 、器號為：PYＺ000000000，於本件開單時間即97年4 月3
    日之檢定合格單號碼為M0GA0000000A、B ，係於96年4 月20
    日檢定合格，有效期限至97年4 月30日等情，有經濟部標準
    檢驗局96年4 月23日雷射測速儀檢定合格證書1 紙在卷足憑
    ，堪認該雷射測速儀器於開單時運作各項功能正常，且於測
    得異議人所有之上開車輛超速行駛之日，該具雷射測速儀尚
    在檢驗合格期限內，足見本件警員所使用雷達測速槍之準確
    度應值信賴，並無測速錯誤之疑慮。是舉發機關既已依其一
    般作業標準規範以科學儀器測得異議人超速之數據，並提示
    供其查閱，且該科學儀器亦無錯誤之疑慮，則舉發機關之舉
    發程序並無違誤，異議人超速之違規事實亦堪認定。
  (三)另異議人辯稱舉發機關未提供科學測速紀錄為證云云，按交
    通警察依職權舉發交通違規，本即係其依法執行公權力之行
    為，而其證述亦為證據方法，並不以科學證據為必要，員警
    於舉發交通違規時，利用科學測速機械為蒐證，係為補強其
    舉證之正確性，並非無科學測速機械之紀錄即可推論警員之
    舉發有誤，或認其事後之證述為不可採，且證據之調查，以
    使法院得依調查證據結果認定事實為已足，不以一定須有某
    特定或特種證據為必要，則本案經本院調查證據結果既已足
    認定違規事實，即無欠缺科學證據為證之問題。至舉發單位
    用以測速之雷達測速儀雖不能列印資料或照片，僅能針對超
    速車輛以定格顯示車速及距離，並予攔停舉發，然道路主管
    機關本得於法令授權範圍內，基於權責對於各項行政措施包
    括交通違規舉發方式等事項，為具體裁量、規劃，俾達到道
    路使用效能、維持交通秩序及保障道路使用人往來便利與安
    全之行政目的，除行政措施明顯違法外，法院無從審查行政
    機關基於裁量權限所實施交通違規舉發方式適當與否之問題
    ，民眾如對行政機關之行政措施有所疑義，應依循行政救濟
    管道向相關權責機關反應，在此之前，人民仍有依法遵守之
    義務，斷無任由人民對於交通違規舉發方式之不滿，自行否
    認舉發之效力，並據為免罰之理由，併此敘明。
  (四)綜上，本院依卷內資料及證人賴建麟之證述既已得有本件違
    規車輛駕駛人確有上開違規行為之心證，自得為事實之認定
    而認異議人甲○○確有本件違規行為無訛。
六、至異議人所辯公定力理論適用疑異乙節，邇來我國法院實務
    針對違反道路交通管理處罰條例聲明異議案件，時有援認：
    交通警員製單舉發違反道路交通管理處罰條例所列之違規事
    實，本質上為行政處分，係公務員基於職務上權力，依法就
    特定之具體事件所為具公法上效果之單方行政行為，基於公
    務員為公法上行為具有公信力之原則，該行政處分當可被推
    定為合法、真正，其據以依法處分之事實認定亦為正確無誤
    ，若謂公務員一切行政行為均需預留證據以證其實，則國家
    行政勢必窒礙難行，是以在舉發員警與受處分人間並無仇隙
    下，舉發員警當無設詞攀誣之理，因認舉發處分應屬正確無
    誤（臺灣高等法院85年度交抗字第185 號、86年度交抗字第
    11號、87年度交抗字第157 號、90年度交抗字第281 號裁定
    意旨均參照）等語，諒係援用所謂行政處分之「公定力」理
    論。然查，「公定力」乙詞係由日本公法學者美濃部達吉繼
    受德國公法學儒奧托麥耶（Otto Mayer）之「行政處分自我
    確認理論」所創設之概念，意謂國家行為均受合法之推定，
    除有權機關撤銷或認定無效，任何人均不得否定其效力，其
    本質上係威權時代下以國家權威作為行政處分合法有效之基
    礎，顯與當代法治國理念明顯扞格。時至今日，傳統「公定
    力」理論早已為各民主法治先進國家所揚棄，亦為我國近代
    多數行政法學者所不採或變更內涵。蓋行政處分不受其瑕疵
    所影響，先認定其具有效力，再進行事後審查，應係基於交
    易安全與法律安定性之考量，不欲任何機關或人民可無視此
    一國家行為之存在，充其量僅係「有效推定」，絕非「合法
    推定」。況道路交通管理處罰條例第87條既已明文賦予人民
    不服交通主管機關所為之處罰，得向管轄地方法院聲明異議
    ，若謂員警製單舉發交通違規之行政行為皆受合法、真正之
    推定，則交通違規案件聲明異議制度之存在有何實益？法院
    又何須介入進行司法審查？凡此可見援用前揭「公定力」理
    論之不妥。反之，若僅憑道路交通管理處罰條例第89條明文
    規定法院受理有關交通事件，準用刑事訴訟法之規定，認定
    前揭推定員警製單舉發交通違規之行政行為合法、真正之說
    法，係推定受處分人（相當刑事訴訟程序中之被告）確有交
    通違規事實（有罪推定），而要求受處分人自證並無違規事
    實（自證無罪），而認有違刑事訴訟「無罪推定」原則，本
    院認亦係對於屬行政秩序罰之交通違規舉發處分之本質有所
    誤解。按交通違規之舉發可分為「當場舉發」及「逕行舉發
    」，由於逕行舉發之受處分人並無當場向舉發員警辯駁、陳
    述意見之機會，故現行法制就逕行舉發之條件多所設限。至
    於當場舉發交通違規事件，鑑於交通違規事實往往驟然而現
    、稍縱即逝，若硬性要求舉發員警不分違規情節，一律必須
    預留證據，俾便事後提出供法院審查，除有現實技術可行性
    之困難，勢將大幅提高交通管理之行政成本，並嚴重削弱道
    路交通管理之行政效能，此絕非立法者制定道路交通管理法
    規之本意。且舉發交通違規行為之處分亦屬行政行為，除應
    遵循公正、公開與民主之程序，確保依法行政之原則，以保
    障人民權益，如何同步提高行政效能，亦應一併兼顧（行政
    程序法第1 條規定參照），此亦係現行法制就若干類型之行
    政處分明文規定可免記明理由，或毋需給予當事人陳述意見
    機會等規定之所由設（行政程序法第97條、第103 條規定參
    照）。而所謂「準用」與「適用」有別，適用係完全依其規
    定而適用之謂，準用則衹就某事項所定之法規，於性質不相
    牴觸之範圍內，適用於其他事項之謂，即準用有其自然之限
    度（最高法院41年臺非字第47號判例意旨參照），是以刑事
    訴訟法就犯罪證據有關之規定中，與屬行政秩序罰之交通違
    規裁罰本旨不合之部分，固不在準用之列，惟若受處分人遭
    受舉發之交通違規事實，僅有舉發違反道路交通管理事件通
    知單及裁決書等書面資料可參，且上載情節顯有違背論理法
    則、經驗法則，乃至與認定事實不符（刑事訴訟法第155 條
    參照）等情，殊無僅以上開公定力理論，遽推認受處分人確
    有交通違規之事實。如此不啻自我貶損法院事後審查舉發交
    通違規處分之制度功能，猶有甚者，勢將降低交通主管機關
    提升取締交通違規技術及添購科技採證設備之誘因，終將侵
    蝕人民對於法秩序、乃至司法制度之信賴。反之，設若舉發
    員警到庭結證違規情節屬實，且提出支持舉發違規可憑信性
    之相關佐證，又查無設詞構陷或舉發錯誤之事證，自堪據以
    認定違規情節應屬事實。異議人雖以上情置辯，然證人即舉
    發員警賴建麟既已到庭結證舉發過程如上，並經本院審認其
    結證情節屬實，則堪認異議人之違規行為屬實。
七、綜上所述，異議人上開所辯均非足採，異議人確有在前揭時
    、地駕駛汽車超速之違規行為，舉發通知單亦經合法送達。
    原處分機關援引前開規定，裁處異議人罰鍰4,500 元，並記
    違規點數1 點，於法無違。本件異議為無理由，應予駁回。
據上論斷，應依道路交通管理處罰條例第87條第2 項，道路交通
案件處理辦法第19條，裁定如主文。
中    華    民    國    98    年    2     月    12    日
                         交通法庭     法  官  黃齡玉
以上正本證明與原本無異。
如不服本裁定，應於裁定送達後5日內向本院提出抗告狀（須附
繕本）。
中    華    民    國    98    年    2     月    12    日
                                      書記官  林嘉賢


司法院資訊處製作；財團法人民間司法改革基金會備份。
